【裁判字號】    98,台上,6220
【裁判日期】    981022
【裁判案由】    殺人等罪
【裁判全文】
最高法院刑事判決            九十八年度台上字第六二二０號
上   訴   人  台灣高等法院台南分院檢察署檢察官
上   訴   人  甲○○
上訴人即被告  乙○○
上  列一  人
選 任辯護 人  蔡敬文律師
被        告  丙○○  男民國○○年○月○日生
                      身分證統一編號：Ｚ000000000
                      住台灣省雲林縣虎尾鎮芳草里芳草45之
上列上訴人等因被告等殺人等罪案件，不服台灣高等法院台南分
院中華民國九十八年七月十四日第二審更審判決（九十八年度上
更(一)字第二一號，起訴案號：台灣雲林地方法院檢察署九十六年
度偵字第二二六六號、第二七七一號），提起上訴，本院判決如
下：
    主  文
原判決撤銷，發回台灣高等法院台南分院。
    理  由
本件原判決認定：王齡毅（第一審共同被告，通緝中）、上訴人
甲○○（綽號「東東」、「東仔」）、上訴人即被告乙○○（綽
號「小隻」）彼此熟識。王齡毅於民國九十六年二月二十日晚間
八時四十五分許，將具有殺傷力之德國MAUSER廠製造之94DA型口
徑9mm制式半自動手槍一枝（含彈匣一個，槍號R59039 ，槍枝管
制編號0000000000號，下稱94DA型制式手槍）及制式子彈八顆交
予甲○○，甲○○即與王齡毅共同基於未經許可，持有制式手槍
、制式子彈之犯意，持有上開槍、彈。嗣於同日晚間九時許，甲
○○與乙○○同車前往鄭欽鍵位於雲林縣虎尾鎮之住處，途中甲
○○為避免隨身攜帶之上開94DA型制式手槍、制式子彈外露曝光
，乃在行經虎尾鎮○○路「麥當勞」附近時，將該制式手槍及安
裝於彈匣內之制式子彈八顆交予身著外套之乙○○，由乙○○將
之置放於其腰際，以外套遮蔽而持有之。迨甲○○、乙○○至鄭
欽鍵住處約半小時後，乙○○因賭博糾紛，曾當眾出示該把94DA
型制式手槍。嗣於同日晚間十一、十二時許，甲○○、乙○○離
開鄭欽鍵住處後，乙○○隨即將上開槍、彈交予甲○○持有，並
仍與甲○○、王齡毅基於共同犯意聯絡，繼續持有該槍枝及子彈
。又王齡毅與王永富宿有嫌隙，雙方曾於九十三年六月十三日發
生衝突，王永富遂於同日晚間十時十六分許，進入虎尾鎮○○路
一五三號四樓「來來撞球場」，持槍朝坐在吧檯旁椅子上之王齡
毅射擊一槍，擊中王齡毅右上手臂（王永富所犯違反槍砲彈藥刀
械管制條例部分，業經原審法院以九十四年度上訴字第九一七號
判處有期徒刑一年六月確定），雙方至此更勢同水火；而乙○○
與王永富，復於九十六年二月二十日晚間，同在鄭欽鍵前揭住處
，以天九牌賭博財物，席間王永富大贏，在場之其他賭客向王永
富商借款項續賭，王永富均大方出借，唯獨對乙○○借款之央求
，予以拒絕，嗣乙○○要求改以麻將為賭具，王永富復予否決，
乃引起乙○○不快，當場將甲○○交伊持有之上開94DA型制式手
槍及子彈置放在賭桌上表示不滿，王永富見狀即倖倖然離去。王
齡毅、乙○○基於與王永富有上述恩怨，遂於九十六年二月二十
日晚間至同年月二十二日凌晨間某時，在不詳地點，邀集甲○○
共同基於殺人之犯意聯絡，謀議由乙○○負責掌握、通報王永富
行蹤，甲○○則持與王齡毅、乙○○共同持有之上開94DA型制式
手槍及制式子彈八顆，埋伏暗處伺機狙殺王永富，行兇後，再由
王齡毅負責丟棄作案槍枝，湮滅證據。謀議既定，甲○○、乙○
○於九十六年二月二十二日凌晨，獲悉王永富在雲林縣虎尾鎮埒
內七－九之賭場內賭博，乃由乙○○駕駛其所有車牌號碼5757-K
X 號自用小客車，搭載甲○○一同前往該賭場，抵達後推由乙○
○隻身進入該賭場內，甲○○則在賭場外面附近埋伏等候。乙○
○進入該賭場確認王永富確在該處後，即藉故離開至賭場通往雲
林縣虎尾鎮埒內二－二號前空地停車場之巷口等候，並以伊使用
之門號0000000000號、0000000000號行動電話與甲○○使用之門
號0000000000號行動電話聯繫，通報王永富是否離開該賭場。至
同日上午三時三十五分許，王永富偕同王郁文、林銘鎮步出該賭
場，於前往賭場外之前揭空地停車場途中，在巷口遇到乙○○，
王永富乃試探性詢問乙○○是否要一同離開，為乙○○所回拒。
於王永富、王郁文、林銘鎮到達上開空地停車場，進入車內欲駕
車離去之際，在該處附近暗處埋伏之甲○○見狀，雖預見槍擊駕
駛車輛之王永富，可能一併殺害王郁文、林銘鎮，然為達成狙殺
王永富目的，竟單獨萌生殺害王郁文、林銘鎮二人之未必故意，
趁王永富駕駛車牌號碼3426-NX 號自用小客車搭載王郁文、林銘
鎮，甫完成倒車，換檔欲駛離該停車場之際，自停車場暗處衝出
，一邊趨近王永富所駕駛之車輛，一邊持該94DA型制式手槍向王
永富所駕之車輛左側射擊子彈八顆，分別擊中該車之左側車門（
駕駛座）三處、左後玻璃一處、左前輪鋼圈一處、駕駛座頭枕套
二處（毀損部分，未據告訴），其中一顆子彈貫穿駕駛座枕頭套
後，擊中王永富左側肩背部，致王永富受有背部表淺傷之槍傷，
王永富遭槍擊同時加速駕車離去，於同日上午三時四十五分抵達
財團法人天主教若瑟醫院（下稱若瑟醫院）就醫，因未傷及致命
部位而未死亡，嗣經警接獲若瑟醫院通報，始循線查悉上情等情
。因將第一審判決關於論處甲○○、乙○○殺人未遂罪刑部分撤
銷，就此部分改判仍分別論處甲○○、乙○○共同殺人未遂罪刑
（甲○○處有期徒刑八年，褫奪公權四年；乙○○部分處有期徒
刑七年二月，褫奪公權三年）。另就第一審依想像競合犯分別從
一重論處甲○○、乙○○共同未經許可，持有制式手槍罪刑部分
，則予維持，分別駁回甲○○、乙○○就此部分在第二審之上訴
（甲○○撤銷改判部分所處之刑與上訴駁回部分所處之刑，應執
行有期徒刑十二年六月，併科罰金新台幣十萬元，罰金如易服勞
役，以新台幣一千元折算一日，褫奪公權肆年；乙○○撤銷改判
部分所處之刑與上訴駁回部分所處之刑，應執行有期徒刑十一年
十月，併科罰金新台幣十萬元，罰金如易服勞役，以新台幣一千
元折算一日，褫奪公權三年）。另又以公訴意旨略稱：王齡毅獲
悉王永富為九十六年二月二十二日遭槍擊案件，騷擾其友人及家
人，再度心生不滿，遂於九十六年四月二十二日前之某日，再次
邀集乙○○及被告丙○○共同基於殺人及持有制式手槍、子彈之
犯意聯絡，謀議三人同車，由丙○○負責駕車尾隨王永富，王齡
毅則持其所有之HS2000手槍及子彈八顆，伺機下車狙殺王永富，
得逞後，再由丙○○、乙○○駕車接應王齡毅離去。謀議既定，
王齡毅、乙○○、丙○○等三人自九十六年四月二十二日某時起
，因已掌握王永富行蹤，乃由丙○○駕駛車牌號碼9385-HR 號自
用小客車搭載王齡毅、乙○○，尾隨黃琮翔所駕駛、搭載有王永
富、黃毓文、廖宏凱之車牌號碼3426-NX 號自用小客車，擬伺機
行兇。至九十六年四月二十二日晚間六時十五分許，黃琮翔在虎
尾鎮○○路與中正路交岔口之第一商業銀行前暫時停車，王永富
則獨自下車步行至該銀行對面之麵攤購買食物，王齡毅一行人見
機不可失，即由王齡毅下車，持該HS2000手槍趨前至王永富左側
，近身朝王永富之胸、腹部及四肢射擊子彈八顆，致王永富受有
胸部（左外側及右後側胸部）、腹部、四肢（兩側上臂、兩側大
腿及左側小腿）穿刺傷、左側橫隔膜、脾臟、胰臟撕裂傷、橫結
腸穿孔、小腸穿孔四處、雙側血、氣胸、右側第七根及左側第九
根肋骨骨折等傷害。黃琮翔、黃毓文、廖宏凱見狀，於王齡毅離
去後，立即將王永富送醫急救始倖免於難；丙○○、乙○○於王
齡毅下車行兇之時，乃依約定駕車停置於雲林縣虎尾鎮○○路與
福民路交岔口之老虎城遊藝館門前，等待接應，王齡毅行兇完畢
迅即跑至該接應地點，由丙○○駕車搭載王齡毅、乙○○逃逸等
情。因指丙○○、乙○○另涉犯刑法第二百七十一條第二項、第
一項之殺人未遂及槍砲彈藥刀械管制條例第七條第四項、第十二
條第四項未經許可，持有制式手槍、子彈等罪嫌等語。而經審理
結果，認丙○○、乙○○此部分被訴之犯行，均屬不能證明，因
而維持第一審就該部分諭知丙○○、乙○○均無罪之判決，駁回
檢察官就此等部分在第二審之上訴。固非無見。
惟查：（一）已受請求之事項未予判決，其判決當然為違背法令
，刑事訴訟法第三百七十九條第十二款定有明文，本件經第一審
判決後，甲○○、乙○○就第一審判決論處渠等殺人未遂及違反
槍砲彈藥刀械管制條例等罪刑部分提起上訴，否認渠等有上開犯
行，而檢察官除就乙○○、丙○○經第一審諭知無罪之九十六年
四月二十二日持槍、彈殺人未遂部分提起上訴外，同時亦就第一
審論處甲○○、乙○○殺人未遂及違反槍砲彈藥刀械管制條例等
罪刑部分提起上訴，指摘第一審判決量刑過輕（見上訴卷第十五
頁），乃原判決僅在當事人欄列檢察官為上訴人，於主文及理由
內對於檢察官就第一審論處甲○○、乙○○殺人未遂及違反槍砲
彈藥刀械管制條例等罪刑部分之上訴，全未論及（見原判決正本
第二四頁、第二五頁），顯係對於已受請求之事項未予判決，其
判決自屬違背法令。（二）刑事審判上之共同被告，係為訴訟經
濟等原因，由檢察官或自訴人合併或追加起訴，或由法院合併審
判所形成，其間各別被告及犯罪事實仍獨立存在。故共同被告對
其他共同被告之案件而言，為被告以外之第三人，本質上屬於證
人，其陳述得否作為其他共同被告之證據，應有刑事訴訟法第一
百五十九條之一至一百五十九條之五等傳聞證據法則之適用。依
原判決理由說明，係採納共同被告甲○○、乙○○於警詢及偵查
中之供述，作為認定另一被告犯罪之證據；惟甲○○對乙○○或
乙○○對甲○○之犯罪事實而言，既仍屬被告以外之第三人，則
渠等之警詢及偵查中供述，對另一被告之犯罪事實，為何有證據
能力而得作為證據，原判決未予說明，自屬理由不備。（三）有
罪判決書之事實一欄，為判斷其適用法令當否之準據，法院應將
依職權認定與論罪科刑有關之事實翔實記載，然後於理由內逐一
說明其憑以認定之證據，並使事實認定與理由說明互相適合，方
為合法。倘事實認定與理由說明，不相一致；或事實與理由欄內
之記載，前後齟齬；按諸刑事訴訟法第三百七十九條第十四款後
段規定，均屬判決理由矛盾之當然違背法令。上引原判決事實認
定及理由說明：「於九十六年二月二十日晚間九時許，甲○○持
上開94DA型制式手槍及子彈，與乙○○同車前往鄭欽鍵位於雲林
縣虎尾鎮之住處，途中甲○○為避免隨身攜帶之上開94DA型制式
手槍及子彈外露曝光，乃在行經虎尾鎮○○路之『麥當勞』附近
時，將該制式手槍及已裝填之子彈八顆一併交予身著外套之乙○
○持有，乙○○則將之放置於腰際，以外套遮蔽。嗣甲○○、乙
○○至鄭欽鍵住處約半小時後，乙○○因賭博糾紛，曾當眾出示
該94DA型制式手槍等情，應認乙○○係僅犯持有該94DA型制式手
槍及子彈罪而非犯寄藏罪。蓋因乙○○收受甲○○交付之上開制
式槍、彈後，係單純置放於腰際而以外套遮蔽，並非另藏置於特
定處所使他人不易察覺，且乙○○於鄭欽鍵住處約半小時後，因
賭博糾紛，曾當眾出示該把94DA型制式手槍等情，更可佐證其係
基於持有上開94DA型制式手槍及子彈之犯意而持有上開槍彈甚明
，即乙○○並非犯寄藏罪」（見原判決正本第二三頁第十三行至
第二八行）。如若俱屬無誤，乙○○違反槍砲彈藥刀械管制條例
部分，應係犯未經許可持有制式手槍、子彈罪；此與原判決理由
內另說明：「原審（指第一審）命乙○○確認其於警詢、偵訊時
之辨認是否有誤，乙○○均坦承被告甲○○確實持有扣案之94DA
型制式手槍及制式子彈，再交予其寄藏」（見原判決正本第八頁
第二八行至第三一行），顯相牴觸，有理由矛盾之違法。再依原
判決事實欄記載，甲○○、乙○○之犯罪事實僅有一、二兩部分
，事實三係記載：甲○○、乙○○經警拘提到案之經過（即經警
循線追查，於九十六年四月二十六日凌晨二時許，在台北縣新莊
市○○路三六０－七號二樓將甲○○拘提到案；於九十六年五月
十七日晚間九時二十分許，在台北縣新莊市○○路六二一號二樓
將乙○○拘提到案），則原判決理由說明：「甲○○、乙○○就
上述事實二、三之持有94DA型制式手槍部分，甲○○、乙○○就
上述事實三之殺人未遂罪部分，其等與共犯王齡毅間俱有犯意聯
絡及行為分擔，就各該部分均為共同正犯」（見原判決正本第二
四頁第九行至第十二行），顯與上揭事實記載不相符合，亦屬理
由矛盾。（四）當事人聲請調查之證據，若於待證之事實確有重
要關係，而又非不易調查或不能調查者，則為明瞭案情起見，自
應盡職權能事，踐行調查之程序，否則即難謂無應於審判期日調
查之證據未予調查之違法。甲○○於原審既辯稱：九十六年二月
二十二日上午王永富遭人槍擊前後，依其持用之門號00000
00000號行動電話收、發話透過之基地台位置，足以證明王
永富於上揭時間遭槍擊時，伊並不在案發現場附近等語；而依卷
附該門號行動電話與乙○○持用之門號0000000000號
、0000000000號行動電話通聯紀錄顯示，於王永富遭
人槍擊前後，該三門號行動電話收、發話之基地台位置，分別在
雲林縣虎尾鎮○○○段一二二四地號、廉使段二０六六地號、東
明路九號四樓、林森路一段一九九號、光復路四四三號八樓頂、
中正路一九一號、或雲林縣西螺鎮○○里○○路五三之三號四樓
頂等地，而甲○○使用之上開行動電話於同日上午四時八分九秒
，另有透過位於雲林縣斗南鎮之基地台通話之紀錄（見警局第0
0000000000號卷第二三五頁、第二三六頁）；則上開
基地台通聯覆蓋之範圍，是否包括王永富於上開時間遭槍擊之地
點（即雲林縣虎尾鎮埒內二－二號停車場巷口）﹖關係甲○○前
揭不在場之辯解，是否可信，自有查證明白之必要。原判決就此
未予調查，即以：「行動電話基地台訊號覆蓋範圍係在數公里之
圓週範圍，且有發話及收話基地台之別」，指駁甲○○所稱不在
場之辯解，非可採信，自屬率斷，且有證據調查未盡之違法。（
五）審理事實之法院，對於被告有利及不利之證據，均應一併加
以注意，並綜合全部證據資料，本於經驗及論理法則定其取捨而
為判斷，倘為無罪之判決，亦應詳述其全部證據取捨判斷之理由
，否則即有判決理由不備之違法。證人陳韋憲於檢察官偵查中結
證稱：「（問：九十六年四月二十二日是否有載王齡毅和丙○○
到嘉義？）有」、「（問：據你於警詢時說法，是丙○○和王齡
毅都在嘉義就下車了？）是，在嘉義某間麥當勞附近下車」、「
（問：他們二人是否一起下車的？）是」、「（問：丙○○是否
有叫你作不在場證明，說當天下午六、七點他跟你在嘉義逛街？
）有」、「（問：丙○○是否有告訴你，如果有人問起他的行跡
，就說我當時手機沒有電，朋友也知道我跟他在一起，如果有人
打不通我的手機，而打陳韋憲的手機找我，他告訴我說隨便說一
說他不想接電話，就說他在逛街？）他有這樣說」，以及在一審
法院進行交互詰問時證稱：「（問：與丙○○認識多久？）二、
三年」、「（問：與王齡毅認識多久？）差不多。」、「（問：
是一起認識的？）大概吧」、「（問：九十六年四月二十二日是
否有接到吳奕緯之電話？）有」、「（問：你是否在警訊時說他
叫你去大屯仔？）應該是」、「（問：你有沒有去？）有，我有
去。」、「（問：去那裡見什麼人？）被告丙○○他家。」、「
（問：所以說大屯仔你就知道要去被告丙○○家？）對」、「（
問：你有無看到丙○○？）有」、「（問：被告丙○○叫你做什
麼？）叫我載他」、「（問：載去那裡？）去嘉義」、「（問：
是否半途有去土庫後埔里路邊，載王齡毅才一起載去嘉義？）對
」、「（問：是否有跟警察說，後來他有再跟你聯絡，叫你去家
裡看一下，叫他父親不要擔心？）不太記得了，過了那麼久，當
初應有這樣講」、「（問：你有無去看他父親？）有」。如若俱
屬無誤，則丙○○若未參與接應王齡毅於九十六年四月二十二日
晚間槍擊王永富之犯行，事後亦係因王齡毅開槍脅迫，始不得不
開車載乙○○、王齡毅離開現場；則其既恐遭王齡毅牽連而質疑
王齡毅所為不當，事後何以不赴警局坦承其事，反於同日即央請
陳韋憲為其偽充不在場證明﹖既係因遭脅迫始不得不駕車載王齡
毅離開現場，於渠等分手之後，何以不介意曾遭王齡毅恫嚇之事
，猶請陳韋憲駕車載伊與王齡毅一同逃亡？何以又囑咐陳韋憲探
視其父，轉告其父不要擔心？原判決就上揭不利於丙○○之證據
，俱未斟酌、審認，復未說明該等不利證述非可採取之理由，有
判決不備理由違法。（六）乙○○與王永富存有怨隙，謝某並於
九十六年二月下旬與甲○○、王齡毅共同謀議槍殺王永富，並推
由甲○○於九十六年二月二十二日上午三時三十五分許，在雲林
縣虎尾鎮埒內二－二號停車場附近之巷口，持前述制式手槍、子
彈射殺王永富，既為原判決有罪部分所是認；則王齡毅於九十六
年四月二十二日持槍射殺王永富未遂之行為，與前次殺害王永富
未遂之犯行，其間相距不過二個月，縱令王齡毅係因巧遇王永富
而再次萌生殺害王永富之犯意，惟其攜槍、彈下車行兇時，有否
蓄意對乙○○隱瞞之必要﹖若乙○○、丙○○均明知王齡毅係攜
槍、彈下車欲槍殺王永富，則渠等仍在行兇現場附近等候、接應
，能否謂與王齡毅就該次槍殺王永富之行為，並無犯意聯絡？仍
待調查釐清。以上，或係檢察官及甲○○、乙○○之上訴意旨所
分別指摘，或屬本院得依職權調查之事項，應認原判決仍有撤銷
發回更審之原因。
據上論結，應依刑事訴訟法第三百九十七條、第四百零一條，判
決如主文。
中    華    民    國  九十八  年    十    月  二十二  日
                      最高法院刑事第七庭
                          審判長法官  林  永  茂
                                法官  蘇  振  堂
                                法官  蕭  仰  歸
                                法官  林  立  華
                                法官  蔡  彩  貞
      本件正本證明與原本無異
                                      書  記  官
中    華    民    國  九十八  年    十    月   三十   日
                                                     ｍ


司法院資訊處製作；財團法人民間司法改革基金會備份。
